【裁判字號】    95,台上,47
【裁判日期】    950105
【裁判案由】    偽造文書
【裁判全文】
最高法院刑事判決                九十五年度台上字第四七號
    上  訴  人  台灣高等法院高雄分院檢察署檢察官
    被      告  甲○○
                乙○○
上列上訴人因被告等偽造文書案件，不服台灣高等法院高雄分院
中華民國九十一年十二月三十一日第二審判決（九十一年度上訴
字第一六一三號，起訴案號：台灣高雄地方法院檢察署八十九年
度偵字第一八六五二號），提起上訴，本院判決如下：
    主  文
原判決撤銷，發回台灣高等法院高雄分院。
    理  由
本件原判決以公訴意旨略以：被告甲○○係高雄市政府消防局（
以下簡稱消防局）南區第二中隊副中隊長，於民國八十七年六月
迄八十八年元月間調派為消防局救災救護科承辦人員，負責該局
救災器材規格的訂定、請購、化學災害搶救等業務，為依據法令
從事公務之人員。甲○○於八十八年一月中旬向消防局請購油壓
開門器乙具，其明知消防局購置財物應依據「高雄市屬各機關普
通公務單位會計制度一致規定」內「購置財物或其他經費申請動
支注意事項」（以下簡稱注意事項）之規定，由承辦單位訂定規
格，經局長核定後交秘書室辦理招商採購，然竟與被告即鼎盛工
程企業行（以下簡稱鼎盛工程行）負責人乙○○共同基於偽造文
書之犯意聯絡，先由乙○○提供鼎盛工程行、杰昇實業有限公司
（以下簡稱杰昇公司）、亞太消防工程有限公司（以下簡稱亞太
公司）三家，經乙○○填載內容不實估價內容分別為新台幣（下
同）十三萬五千元、十五萬元及十四萬六千元的估價單，供甲○
○辦理虛偽比價，甲○○再於其職務上所掌之消防局物品購買印
刷、修繕申請書上（下稱申請書）「估價情形」乙欄登載：「本
單申請事項經依規定估價，以鼎盛工程行商號總額十三萬五千元
為低，謹檢同有關文件三份」之不實事項，由接任其職務不知情
之高文宗持以向祕書室行使，足生損害於消防局招商比價之公平
性與正確性。嗣祕書室辦理驗收付款時，經政風室科員謝崑滄告
知油壓開門器之市價約為五、六萬元，祕書室遂向乙○○表示鼎
盛工程行所估之價額過高，乙○○亦同意讓消防局退貨，後依規
定由祕書室重新辦理招商比價，由雄賀消防器材實業有限公司（
下稱雄賀公司）以五萬七千五百元得標，因認被告等係犯刑法第
二百十六條、第二百十三條行使公務員登載不實罪嫌。惟經審理
結果，認不能證明甲○○、乙○○犯罪，爰就偽造文書部分維持
第一審諭知被告等無罪之判決，駁回檢察官在第二審之上訴，固
非無見。
惟查：(一)、原判決以甲○○係於八十八年一月十五日提出申請書
，而鼎盛工程行、杰昇公司、亞太公司之估價單上報價日期分別
為同年月十五日、十六日、十七日，再佐以申請書上估價情形欄
中，其中有關文件三份之「三」，其原子筆之墨色與其他用筆書
寫部分筆跡之墨色不同，且「有關文件三份」有以原子筆刪除，
刪除所用原子筆之墨色與「三」不同，但與其他部分相同，業據
第一審勘驗屬實，既不能證明該「三」字係甲○○所為，且不能
證明前開「有關文件三份」之文字係甲○○提出請購申請之後始
利用機會刪除，自不能遽認甲○○提出請購申請時附有三份估價
單等情，因而據以為有利被告等之認定。但查甲○○於法務部調
查局高雄市調查處（下稱市調處）調查時，自承申請書上估價情
形欄位內容確係由伊本人所填寫，且將欄位內容中「有關文件三
份」語句刪去，於偵查中亦自承卷內杰昇、亞太、鼎盛三家估價
單係伊向上級提出，並未確實與該三家比價等語（偵查卷第三三
、三四頁），證人楊性怡於第一審亦證稱：「採購時，秘書室會
要求三張估價單，否則會退件」等情係屬實情（第一審卷第一五
九頁）等語，與甲○○所供並無不符之處，原判決不採前開被告
及楊性怡之供述證據，且未說明理由，自嫌調查未盡兼有理由不
備之違誤。(二)、原判決復以甲○○於提出請購申請時一併附上規
格書及產品型錄，產品型錄係供採購單位了解欲購之物為何，請
購產品之規格仍應依據其所定之規格，而鼎盛工程行交付之油壓
開門器與嗣後比價由雄賀公司得標交付之油壓開門器相同，只能
撐開四又八分之一吋（約十點五公分），與甲○○於申請書上所
訂定之八十公分之規格相差甚多，二者既不相同，自不能以雄賀
公司之得標價格論斷甲○○之估價偏高。況經第一審以甲○○訂
定之規格向高雄市消防工程器材商業同業公會、台北市消防工程
器材商業同業公會查詢該規格油壓開門器之市價為何，高雄市商
業同業公會答稱八十八年一月間之價格為十五萬至十六萬元之間
；另台北市商業同業公會亦覆稱現行市價為十四萬三千元至十四
萬八千元之間，且八十八年至今此產品之價格波動不大，是甲○
○依其所定規格之產品訪價，再於系爭申請書上填載鼎盛工程行
之總額十三萬五千元等字，並無登載不實之問題云云。惟查甲○
○於偵查時供稱本案採購規格係參考乙○○所提供「新協盛」的
型錄擬的，與乙○○於市調處所供消防局救災救護科承辦人員打
電話要伊提供油壓開門器之資料及報價等語相符；而原判決雖採
證人即當時擔任消防局政風人員之謝崑滄於第一審之證詞，認甲
○○製作之規格單確係市調處卷編號二、（五）之規格單無訛。
但查甲○○填載之申請書上似未經謝崑滄核章，謝崑滄如何得知
上情？再市調處證據卷二、（五）之規格，既係由乙○○提供，
惟乙○○於偵查中經檢察官要求提出八十八年一月間在高雄市政
府消防局得標之油壓開門器產品之簡介時，所提出之型錄似均無
能撐開八十公分之產品（見偵查卷第六三、七０、七二頁），且
得標後所交付之油壓開門器只能撐開四又八分之一吋？又第一審
法院雖函請台北市消防工程器材商業同業公會、高雄市消防工程
器材商業同業公會鑑定如附件所示規格之油壓開門器，於八十八
年一月間之市價為何，但該院送請鑑定之函件中，無法得知所附
規格為何（見第一審卷第一二九頁至一三七頁）。再本件採購案
因疑似有舞弊案發生，乙○○同意讓消防局退貨後，高雄市政府
消防局重新辦理比價採購之油壓開門器，為何仍無視甲○○所擬
之規格而採與乙○○所交付同型產品？究竟甲○○提出申請時，
所附之型錄、規格為何？當時有無如市調處證據卷二、（五）之
規格之產品？原判決未予詳查，遽為有利被告等之認定，殊嫌率
斷，並有應於審判期日調查之證據未予調查之違誤。以上或為上
訴意旨所指摘，或為本院得依職權調查之事項，應認原判決有撤
銷發回更審之原因。
據上論結，應依刑事訴訟法第三百九十七條、第四百零一條，判
決如主文。
中    華    民    國  九十五  年    一    月    五    日
                      最高法院刑事第七庭
                          審判長法官  呂  潮  澤
                                法官  吳  昆  仁
                                法官  孫  增  同
                                法官  趙  文  淵
                                法官  吳      燦
      本件正本證明與原本無異
                                      書  記  官
中    華    民    國  九十五  年    一    月   十一   日
                                                      Ｌ


司法院資訊處製作；財團法人民間司法改革基金會備份。
